【裁判字號】    93,訴,434
【裁判日期】    950731
【裁判案由】    分割共有物
【裁判全文】
臺灣屏東地方法院民事判決               93年度訴字第434號
原      告  未○○
訴訟代理人  張瓊文律師
被      告  壬○○
            丁○○
訴訟代理人  乙○○
被      告  辛○○
            辰○○
上列 1 人
訴訟代理人  戊○○    住同上
被      告  丑○○    住桃園縣.
            甲○○○  住屏東縣.
            庚○○    住屏東縣.
            Ａ○○○  住新竹市.
            地○○○  住台北縣板橋市○○街39之2號
            亥○○    住台北市○○區○○街212號3樓
            天○○    住台北市○○區○○路2段45巷32號4樓
            丙○○    住台北市○○區○○路115巷4號
            午○○○  住同上
            宙○○    住高雄市.
            宇○○    住高雄縣.
兼上列11人
訴訟代理人  子○○    住高雄縣.
被      告  酉○○    住屏東縣.
            申○○    住台北市○○區○○路二段386號8樓之
                      13
            癸○○    住同上
                      居台北縣三重市○○街176號2樓
            戌○○    住118.
                        A 9.
            黃○○    住台北縣新莊市○○里○○街56巷13弄
                      2號5樓.
            玄○○    住台南縣.
                      樓之1
            卯○○    住屏東縣.
            己○○    住屏東縣.
            巳○○    住同上
                      居桃園市.
            寅○○    住屏東縣.
上列當事人間請求分割共有物事件，本院於民國95年7 月19日言
詞辯論終結，判決如下：
    主    文
被告申○○、癸○○、戌○○、黃○○、玄○○應就被繼承人吳
陳輕所有坐落屏東縣恆春鎮○○○段二三八地號土地及同段二四
０地號土地應有部分三○分之一辦理繼承登記。
兩造共有坐落屏東縣恆春鎮○○○段二三八地號土地及同段二四
０地號土地土地應予變賣，所得價金按原告未○○、被告壬○○
、辰○○各十五分之一；被告丁○○、寅○○各五分之一；被告
子○○、丑○○、甲○○○、庚○○、Ａ○○○、地○○○各四
十分之一；被告辛○○、亥○○、天○○、丙○○、午○○○各
二百分之一，被告酉○○、申○○、癸○○、戌○○各三十分之
一；被告卯○○、己○○、巳○○各九十分之一；被告宙○○一
百六十分之三；宇○○一百六十分之一；被告申○○、癸○○、
戌○○、黃○○、玄○○公同共有三十分之一之比例分配。
訴訟費用由原告未○○、被告壬○○、辰○○各負擔十五分之一
；被告丁○○、寅○○各負擔五分之一；被告子○○、丑○○、
甲○○○、庚○○、Ａ○○○、地○○○各負擔四十分之一；被
告辛○○、亥○○、天○○、丙○○、午○○○各負擔二百分之
一，被告酉○○、申○○、癸○○、戌○○各負擔三十分之一；
被告卯○○、己○○、巳○○各負擔九十分之一；被告宙○○負
擔一百六十分之三；宇○○負擔一百六十分之一；其餘由被告申
○○、癸○○、戌○○、黃○○、玄○○連帶負擔。
    事實及理由
一、除被告丁○○、申○○、辰○○、寅○○外、其餘被告均未
    於最後言詞辯論期日到場辯論，核無民事訴訟法第386 條各
    款規定情事，爰依原告之聲請，由其一造辯論而為判決。
二、原告主張：坐落屏東縣恆春鎮○○○段第238 地號，地目田
    ，面積2,531 平方公尺之土地及同段240 地號土地，地目田
    ，面積8,538 平方公尺之土地（惟因測量技術、測量儀器精
    度不同造成本件測量面積前筆土地為2,487 平方公尺，後筆
    土地為8,304 平方公尺，與土地登記簿面積較差，前者達44
    平方公尺即0.0044公頃，後者達258 平方公尺即0.0258公頃
    ，均超過地籍測量實施規則第243 條第3 款之規定，以下上
    開2 筆土地統稱為系爭土地）為兩造所共有，應有部分及共
    有人如附表所示。原共有人吳陳輕已於民國89年4 月4 日死
    亡，應由繼承人即被告申○○、癸○○、戌○○、黃○○、
    玄○○繼承其權利。兩造間就系爭土地並無不分割之約定，
    復無法達成分割協議，且系爭土地亦無不能分割之情形，爰
    依法請求被告申○○、癸○○、戌○○、黃○○、玄○○就
    其被繼承人吳陳輕所遺系爭土地，應有部分30分之1 辦理繼
    承登記，並訴請法院依附圖一所示分割方案分割等語。
三、被告子○○則以：如附圖一所示只有6 米寬的道路無法接受
    ，若依據舊有的方案有超過8 米寬的道路都可以接受等語，
    資為抗辯；被告酉○○則以：如附圖一所示只有6 米寬度之
    道路無法接受，且分得之位置也有意見等語置辯；被告申○○則以：同意分割，但道路之寬度要8 米，且原告未就位置
    與我們協調，如不能協商，請求變價分割等語置辯；被告丁○○則以：不同意原告之分割方案，請求拍賣等語置辯；被
    告丑○○、子○○、甲○○○、庚○○、地○○○、Ａ○○○、辛○○、亥○○、吳桓棋、丙○○、宙○○、宇○○則
    以：同意原告所述分割方案，系爭土地尚待與別人協商後再
    分割等語置辯；被告卯○○、己○○、巳○○則均以：希望
    能分割開來，不要共有，同意原告所提分割方案等語置辯，
    被告辰○○、寅○○、壬○○則以：同意原告之分割方案等
    語置辯；其餘被告則均未於言詞辯論期日到場，復未以書狀
    或委任代理人為任何主張或陳述。
四、兩造不爭執事項：
    系爭土地為兩造所共有，共有人及其應有部分分別如附表所
    示。
五、兩造爭執之事項：
    系爭土地依法可否分割？如可，又應以何方法分割？
六、按各共有人，除因物之使用目的不能分割或契約訂有不分割
    之期限者外，得隨時請求分割共有物，民法第823條第1項定
    有明文，又按法院裁判分割共有物而以原物分配於各共有人
    時，係使共有關係變更為單獨所有，其性質為共有人間應有
    部分之交換，自屬處分行為，如係變賣共有物而以價金分配
    於共有人，即係以處分共有物為分割之方法，均以共有人之
    處分權存在為前提，如果共有人就共有物並無處分權可資行
    使，法院即無從基此為裁判分割。（最高法院69年台上字第
    1134號判例意旨參照）。經查，本件原告主張之事實，業據
    其提出與所述相符之土地登記謄本、地籍圖、繼承系統表及
    戶籍謄本等件為證（見本院卷〈一〉10頁至31頁，本院卷〈
    一〉41頁，本院卷〈一〉150 頁、159 頁，本院卷〈二〉10
    0 頁至102 頁、115 頁至120 頁、124 頁至144 頁），復為
    到場被告所不爭執，應堪信為真實。是依據首揭說明，本件
    被告申○○、癸○○、戌○○、黃○○、玄○○之被繼承人
    吳陳輕死亡後，其繼承人迄未辦理繼承登記，依民法第759
    條規定，自不得處分該應有部分。從而，原告訴請被告申○○、癸○○、戌○○、黃○○、玄○○應就其被繼承人吳陳
    輕所遺系爭土地所有權應有部分30分之1 辦理繼承登記，及
    裁判分割系爭土地，於法即無不合，應予准許。
七、次按請求共有物之分割，應由法院依民法第824 條命為適當
    之分配，不受當事人主張之拘束，法院則應參酌當事人之聲
    明、共有物之性質、經濟效用及全體共有人利益等公平決定
    之。又關於共有物之分割方法，共有人不能協議決定者，法
    院得因任何共有人之聲請，以原物分配於各共有人，或變賣
    共有物，以價金分配於各共有人。是若原物分配有困難，即
    各共有人將分得之土地，面積過小或土地形狀過於細長或將
    為畸零地，顯然不能作何用途，徒然減損系爭土地之經濟效
    用時，自得命變賣共有物，以價金分配於各共有人。經查：
  (一)系爭土地如附圖二所示編號B 部分上有加強磚造建物、所示
    C 部分為鐵皮貨櫃，所示D 部分有鐵架鐵皮建物，所示E 部
    分有磚造蓋鐵皮建物，所示G 部分上為「夢幻墾丁」之一部
    ，所示I 部分為鐵架鐵皮建物，其餘部分均為空地等情，業
    據原告提出照片為證，並經本院至現場勘驗明確，並囑託屏
    東縣恒春地政事務所派員實施測量，有勘驗筆錄及土地複丈
    成果圖在卷可稽（見本院卷〈一〉第71至72頁及本院卷〈二
    〉第2 至13頁；本院卷〈一〉第273 至277 頁及本院卷〈二
    〉第26、27頁）。
  (二)原告主張按如附圖一所示分割方案分割，但被告丁○○、申
    ○○、子○○、酉○○並不同意按原告所提出之方式分割，
    顯見兩造共有人之意見並非一致。而本院審酌系爭土地之使
    用現況、各共有人之應有部分比例，及為徹底消滅共有關係
    目的後，可知若採如附圖一所示原物分割之方式，則在系爭
    238 土地上，被告戌○○、癸○○、申○○、酉○○等4 人
    可得利用之面積均僅為69平方公尺，前3 人所分得之土地即
    如附圖一所示編號（7） 、（8） 、（9） 部分過於細長且
    被告酉○○所分得之土地即如附圖一所示編號（13）部分亦
    屬梯型，均不利於日後之使用；被告卯○○、己○○、巳○○可得利用之面積亦均僅為23平方公尺，所分得之土地如附
    圖一所示編號（10）、（11）、（12）部分，其形狀亦均屬
    不方正之梯型，不利日後之使用；被告申○○、癸○○、戌
    ○○、黃○○、玄○○因繼承而取得公同共有之土地面積亦
    僅有69平方公尺，且所獲分配之土地即如附圖一所示編號（
    14）部分土地之形狀亦屬細長條型，難以利用；原告未○○
    、壬○○、辰○○可得利用之面積均僅137 平方公尺，所分
    得之土地即如附圖一所示編號（1） 、（2） 、（3） 部分
    土地之形狀更類似三角形，顯難利用；如附圖一所示編號（
    6） 部分，面積僅有412 平方公尺，但卻仍由被告子○○、
    丑○○、甲○○○、庚○○、Ａ○○○、地○○○、辛○○
    、亥○○、天○○、丙○○、午○○○、宙○○及宇○○等
    人保持共有，顯與分割所欲達成之目的不符。其次，在系爭
    240 土地方面，被告戌○○、癸○○、申○○、酉○○等4
    人可得利用之面積均雖有248 平方公尺，但上開4 人所分得
    之土地即如附圖一所示（H） 、（G） 、（F） 、（D） 部
    分，均過於細長，不利於日後之使用；被告卯○○、己○○
    、巳○○可得利用之面積亦均僅為83平方公尺，且前開3 人
    所分得之土地即附圖一所示編號（J） 、（K） 、（L） 部
    分，其形狀分別係屬不方正之梯型或細長條型，顯難利用；
    被告申○○、癸○○、戌○○、黃○○、玄○○因繼承而取
    得公同共有之土地面積雖有248 平方公尺，但如附圖一所示
    （E） 部分土地形狀仍屬細長條型，日後不便利用；被告壬○○可得利用之面積雖達495 平方公尺，但如附圖一所示（
    I） 部分之土地形狀類似扁平三角形，亦難利用；被告丁○○所得分配到之土地雖有1486平方公尺，但是如附圖一所示
    編號（A） 部分，形狀極為不規則，顯難充分利用：如附圖
    一所示編號（B） 部分，面積雖有1486平方公尺，但卻仍由
    被告子○○、丑○○、甲○○○、庚○○、Ａ○○○、地○○○、辛○○、亥○○、天○○、丙○○、午○○○、宙○○及宇○○等人保持共有，顯與分割所欲達成之目的不相合
    。綜上，若按原告所提如附圖一所示之分割方案進行分割，
    除可能多為共有人所分得之土地仍維持共有外，各共有人分
    得之土地，一方面面積可能過小，另一方面可能有土地形狀
    不規則或是呈現極端細長條型之問題，將造成該土地不利於
    任何用途使用之後果，故本件不能採行原物分割之方式，只
    得予以變賣，將所得價金各按應有部分比例分配予各共有人
    ，如此始能將本件土地發揮最高之經濟上利用價值，並符合
    分割共有物應徹底消滅共有關係及公平合理之旨。據此，本
    院參酌系爭土地之利用價值、兩造之利害關係，及就分割土
    地可能利用之經濟價值、公共利益之維持等因素，認以變價
    分割之方式較為妥當，所得價金，按兩造如附表所示之應有
    部分比例分配之，爰定其分割方法如主文第2 項所示。
八、本件判決事證已臻明確，兩造其餘攻擊防禦及舉證，經核與
    判決結果無影響，爰不加以一一論擬，附此敘明。
九、據上論結，原告之訴為有理由，依民事訴訟法第385 條第1
    項前段、第78條、第80條之1 、第85條第1 項前段，判決如
    主文。
中    華    民    國    95    年    7     月    31    日
                  民事第二庭審判長法  官  阮世賢
                                  法  官  林孟和
                                  法  官  葉力旗
正本係照原本作成。
如不服本判決，應於收受送達後20日內向本院提出上訴書狀，其
未表明上訴理由者，應於提出上訴後20日內向本院補提理由書狀
（均須按他造當事人之人數附繕本）
                                 書記官  李勝群
中    華    民    國    95    年    7     月    31    日
附表：
┌───────┬───────┬───────────┐
│登記共有人    │應有部分比例  │備註                  │
├───────┼───────┼───────────┤
│丁○○        │1/5           │                      │
├───────┼───────┼───────────┤
│寅○○        │1/5           │                      │
├───────┼───────┼───────────┤
│未○○        │1/15          │                      │
├───────┼───────┼───────────┤
│辰○○        │1/15          │                      │
├───────┼───────┼───────────┤
│壬○○        │1/15          │                      │
├───────┼───────┼───────────┤
│吳陳輕        │1/30          │繼承人為申○○、癸○○│
│              │              │、戌○○、黃○○、潘順│
│              │              │發。                  │
├───────┼───────┼───────────┤
│酉○○        │1/30          │                      │
├───────┼───────┼───────────┤
│申○○        │1/30          │                      │
├───────┼───────┼───────────┤
│癸○○        │1/30          │                      │
├───────┼───────┼───────────┤
│戌○○        │1/30          │                      │
├───────┼───────┼───────────┤
│子○○        │1/40          │                      │
├───────┼───────┼───────────┤
│丑○○        │1/40          │                      │
├───────┼───────┼───────────┤
│甲○○○      │1/40          │                      │
├───────┼───────┼───────────┤
│庚○○        │1/40          │                      │
├───────┼───────┼───────────┤
│Ａ○○○      │1/40          │                      │
├───────┼───────┼───────────┤
│地○○○      │1/40          │                      │
├───────┼───────┼───────────┤
│卯○○        │1/90          │                      │
├───────┼───────┼───────────┤
│己○○        │1/90          │                      │
├───────┼───────┼───────────┤
│巳○○        │1/90          │                      │
├───────┼───────┼───────────┤
│宇○○        │1/160         │                      │
├───────┼───────┼───────────┤
│宙○○        │3/160         │                      │
├───────┼───────┼───────────┤
│辛○○        │1/200         │                      │
├───────┼───────┼───────────┤
│亥○○        │1/200         │                      │
├───────┼───────┼───────────┤
│天○○        │1/200         │                      │
├───────┼───────┼───────────┤
│丙○○        │1/200         │                      │
├───────┼───────┼───────────┤
│午○○○      │1/200         │                      │
└───────┴───────┴───────────┘


司法院資訊處製作；財團法人民間司法改革基金會備份。
